臺灣臺南地方法院民事裁定
110年度消債抗字第11號
抗  告  人  兵雅萍
上列抗告人因消費者債務清理條例事件，對於民國110年7月30日
本院110年度消債更字第158號裁定不服，提起抗告，本院合議庭
裁定如下：
    主  文
抗告駁回。
抗告程序費用新臺幣1,000元由抗告人負擔。
    理  由
一、按債務人不能清償債務或有不能清償之虞者，得依本條例所
    定更生或清算程序，清理其債務，消費者債務清理條例（下
    稱消債條例）第3條定有明文。其本意乃為債務人須符合有
    不能清償債務或有不能清償之虞之要件者，始得依消費者債
    務清理條例賦予之程序選擇權，選擇聲請更生程序或清算程
    序清理其債務。次按消債條例之立法目的，在於經濟上陷於
    困境之消費者，若任其於惡性循環之債務窘境中自生自滅，
    其將衍生嚴重之社會問題，致難以維持安定之社會經濟秩序
    ，故有予以分別情形依更生或清算之程式清理其債務之必要
    ，藉以妥適調整其與相關債權人間之權利義務關係，以謀求
    消費者經濟生活之更生機會，從而健全社會經濟發展。惟私
    法上債之關係，係以當事人間之信賴關係為基礎，為社會經
    濟組織之重要支柱，故當事人於以法律行為追求自己之利益
    之際，亦應顧及對方之利益，並考量債權債務在社會上的作
    用，本於誠實及信用之原則，行使其債權及履行其債務，故
    消費者欲以消債條例調整其所負義務，自應本於誠信原則之
    本旨，僅在其不能清償債務或有不能清償之虞而使其陷於經
    濟上之困境時，始得准許之，以避免藉此善意之立法而惡意
    圖謀減免債務，致使社會陷於道德危險。又消債條例第3條
    所謂「不能清償債務或有不能清償之虞」者，係指債務人欠
    缺清償能力，對於已屆清償期，且已受請求債務之全部或主
    要部分，客觀上可預見其處於通常且繼續的不能清償之狀態
    而言，方符合消債條例為使不幸陷入經濟困境之人得以清理
    債務、重建生活，並在債務清理過程中能保有符合人性尊嚴
    之最低基本生活之目的。是債務人聲請更生，必以其所能運
    用之資產扣除生活上必要支出後，已經小於負債，以致不能
    清償，或有具體事實足認有不能清償之虞者，方堪許之。而
    債務人之清償能力，包括財產、信用及勞力（技術），並不
    以財產為限，必須三者總合加以判斷仍不足以清償債務，始
    謂欠缺清償能力而成為不能清償；倘債務人之資產經評估雖
    已不足以清償債務，惟依債務人之年齡及工作能力，在相當
    期限內如能清償債務，仍應認其尚未達不能清償債務或有不
    能清償之虞。
二、抗告意旨略以：110年度消債更字第158號裁定（下稱原裁定
    ）認定抗告人積欠債務金額為新臺幣（下同）1,134,006元
    ，目前銀行平均年利率為百分之15，債權人和潤企業股份有
    限公司（下稱和潤公司）之利息則高達年利率百分之20，每
    月光利息就高達14,175元，而抗告人每月扣薪之金額為8,03
    0元或8,120元，尚不足抵充利息，更遑論抵充本金，利息仍
    持續增加，如此惡性循環，抗告人永無還清債務之日，已符
    合消債條例第3條規定「債務人有不能清償債務或有不能清
    償債務之虞」之要件。抗告人積欠之債務僅遠東國際商業銀
    行股份有限公司（下稱遠東銀行）為金融機構債權人，其餘
    皆為非金融機構債權人，遠東銀行及其他非金融機構債權人
    目前仍持續對抗告人強制扣薪中，抗告人曾多次與債權人協
    商，然債權人均不接受協商分期，抗告人根本不可能於原裁
    定認定之4年11個月將債務清償完畢。抗告人並非惡意不還
    錢，但苦於遭債權人強制扣薪中，協商之路又窒礙難行，不
    得已才聲請以更生程序清理債務，抗告人願意將每月收入扣
    除樽節再樽節之必要支出後之全部餘額用於償還債務，那怕
    是113萬餘元作成百分之百的更生還款方案，也是一條有期
    日的協商之路，能有還清的一天。消債條例第3條規定僅係
    法律賦予債務人處理債務之程序選擇權，而非用於准駁更生
    或清算聲請之要件，應以消債條例第46條、第82條規定為准
    駁要件，始符合消債條例之立法目的。爰請鈞院廢棄原裁定
    ，請准予抗告人更生程序之聲請等語。
三、經查：
  (一)聲請人為一般消費者，並未從事營業，核屬消債條例所定
       5年内未從事營業活動之消費者，且前未曾經法院宣告清
      算程序或宣告破產，亦未曾依消費者債務清理條例或破產
      法之規定而受刑之宣告等情，有聲請人所提出之薪資明細
      表、107、108年度綜合所得稅各類所得資料清單、勞工保
      險被保險人投保資料明細等件為證（見原審卷第71至91、
      343至347頁），並有山亞實業股份有限公司出具之在職證
      明書、薪資支付明細表、本院民事紀錄科查詢表、臺灣高
      等法院被告前案紀錄表在卷足憑(見原審卷第147、149、2
      29至249頁）。另聲請人前向臺南市永康區調解委員會聲
      請債務清理之調解而調解不成立，業據其提出調解不成立
      證明書為證（見原審卷第35頁），並有最大債權金融機構
      遠東銀行陳報狀在卷可按（見原審卷第219至221頁）。又
      聲請人積欠⑴遠東銀行209,228元（本金196,733元、利息1
      2,495元）、⑵和潤公司680,417元（本金535,200元、利息
      185,927元、費用5,291元、已受償46,000元）、⑶遠傳電
      信股份有限公司（下稱遠傳電信公司）112,839元、⑷滙誠
      第二股份有限公司（下稱滙誠第二公司）23,355元（本金
      11,069元、利息3,286元、專案補償金9,000元）、⑸新加
      坡商艾星國際有限公司臺灣分公司（下稱艾星公司）11,2
      71元（本金3,002元、利息1,169元、專案補償金7,100元
      ），有聲請人之財團法人金融聯合徵信中心查詢當事人綜
      合信用報告回覆書、上開債權人之陳報狀在卷可稽（見原
      審卷第119至130、215至292頁、本院卷第81至91、97頁）
      ；另原裁定固記載抗告人積欠億豪管理顧問股份有限公司
      電信費17,135元，惟經本院函詢億豪管理顧問股份有限公
      司之結果，該公司陳報抗告人之債務業已清償完畢（見本
      院卷第97頁）；另仲信資融股份有限公司（下稱仲信公司
      ）之債權126,926元（本金79,761元、利息23,530元、違
      約金22,493元、費用1,142元）係以債務人所有車牌號碼0
      00-0000號普通重型機車設定動產擔保之有擔保債權，此
      有該公司陳報狀及所附全國動產擔保線上登記及公示查詢
      服務資料可參（見本院卷第81至91頁）。合計債務人所積
      欠之無擔保或無優先權之債務總額為1,021,011元（違約
      金及性質為違約金之專案補償金、費用不計；遠傳電信公
      司未分列其債權之項目，爰均列入；和潤公司陳明其已受
      償之46,000元，因該公司未陳明如何抵充，爰先抵充費用
      ，次抵充利息，抵充後之債權額為本金535,200元、利息1
      45,218元）。
  (二)聲請人主張其任職於山亞實業股份有限公司，有上開薪資
      明細表、107、108年度綜合所得稅各類所得資料清單、勞
      工保險被保險人投保資料明細為憑。另聲請人有存款153
      元，未領有國民年金保險各項年金給付及社會福利補助等
      情，則有聲請人之臺灣中小企業銀行永康分行之存摺封面
      及內頁明細、臺南市政府社會局函在卷為憑（見原審卷第
      61、295頁），均堪認定。又參酌聲請人上開107、108年
      度綜合所得稅各類所得資料清單、全國財產稅總歸戶財產
      查詢清單、及107至109年度稅務電子閘門財產所得調件明
      細表（見原審卷第189至194頁），查無其他財產及所得資
      料。基此，爰以聲請人109年6月至110年6月間之每月平均
      薪資48,237元【計算式：（37,442元＋41,468元＋42,756元
      ＋42,780元＋48,872元＋49,262元＋51,514元＋84,532元＋42,4
      17元＋49,037元＋46,701元＋44,652元＋45,651元）÷13月＝48
      ,237元，元以下四捨五入，下同，見原審卷第231至249、
      343至347頁】作為其每月償債能力之計算基礎。
  (三)按債務人必要生活費用，以最近一年衛生福利部或直轄市
       政府所公告當地區每人每月最低生活費1.2倍定之。受扶
      養者之必要生活費用，準用第一項規定計算基準數額，並
      依債務人依法應負擔扶養義務之比例認定之。消債條例第
      64條之2第1項、第2項定有明文。債務人聲請更生或清算
      時所提財產及收入狀況說明書，其表明每月必要支出之數
      額，與消債條例第64條之2第1項、第2項規定之認定標準
      相符者，毋庸記載原因、種類及提出證明文件，亦為消債
      條例施行細則第21之1條第3項所明定。是以聲請人戶籍地
      之臺南市111年度每人每月最低生活費14,230元之1.2倍計
      算，債務人每月必要生活費用即應以17,076元（計算式：
      14,230元×1.2＝17,076元）為認定基準。又上開最低生活
      費標準，係按照政府最近1年平均每人消費支出（包括食
      品費、衣著鞋襪費、房租水電費、家居管理費、醫療保健
      費、交通通訊費、娛樂教育費及雜項支出）百分之60所訂
      定之，聲請人固自陳其個人每月必要生活費用額為18,000
      元，惟消債條例之立法目的，乃為兼顧債權人、債務人雙
      方之利益，對陷於經濟上困境之消費者，使其透過重建型
      之更生程序或清算型之清算程序清理其債務，藉以妥適調
      整債務人與債權人及其他利害關係人間之權利義務關係，
      保障債權人獲得公平受償，並謀求消費者經濟生活之重建
      復甦機會。是以，債務人為使其有經濟復甦更生之機會，
      自應以誠實及信用之原則面對自己之債務，積極勉力謀求
      更生償債方案，除應積極開源努力勤奮工作以增加收入償
      還債務外，尚須節流儉樸其生活需求而適當控制其支出，
      以達成勉力履行債務，並應依一般生活所需及合理範圍予
      以計算消費支出，方屬合理，是聲請人每月必要支出應以
      17,076元論計。又聲請人之父兵德和、母張珈瑋分別為53
      、54年生，兵德和108年度有薪資所得152,425元、109年
      度則無薪資收入，名下財產總額33,511元，張珈瑋108、1
      09年度則均無薪資所得，名下無財產。兵德和未領有國民
      年金保險各項年金給付及社會福利補助、張珈瑋目前領有
      身心障礙這生活補助每月5,065元等情，有兵德和、張珈
      瑋之戶籍資料、稅務電子閘門財產所得調件明細表、臺南
      市政府社會局函在卷可參（見原審卷第111至115、177至1
      82、185至157頁）。依兵德和、張珈瑋之財產、收入狀況
      ，均有受扶養之必要，其生活費標準，亦應以臺南市111
      年度臺南市每人每月最低生活費用之1.2倍即17,076元為
      準。又依法應對兵德和、張珈瑋負扶養義務者，除聲請人
      外，尚有其子兵志遠、其女兵雅婷，有上開戶籍謄本在卷
      可參，惟兵志遠現在監執行中，至114年12月30日始期滿
      ，有在監執行證明為證（見原審卷第37頁），衡情其短期
      內難有分攤父母扶養義務之可能，故兵德和、張珈瑋之生
      活費所需則由其女即聲請人、兵雅婷平均負擔。是以，聲
      請人每月應負擔之兵德和生活費用，應以8,538元（計算
      式：17,076元÷2＝8,538元】論計，聲請人主張每月須支出
      其父兵德和之生活費6,000元，既未逾上開金額，應屬合
      理；而聲請人應負擔之張珈瑋生活費則為31,620元【計算
      式：（17,076元－5,065元）÷2＝6,006元】。綜上，聲請人
      每月之必要支出應為27,165元（計算式：17,076元＋8,538
      元＋6,006元＝31,620元）。
  (四)聲請人每月收入為48,237元，扣除其每月必要支出31,620
      元後，尚餘16,617元。最大債權金融機構遠東銀行固於前
      置協商固未提出清償方案，然經本院再次函詢其是否願意
      提供債務人較優惠之清償方案，遠東銀行陳報願提供以債
      權金額209,228元分84期、利率百分之3，月付金額2,765
      元之清償方案；和潤公司具狀陳稱願提供以680,417元分1
      80期、0利率，每期償還約3,780元之清償方案；滙誠第二
      公司具狀陳稱願提供一次清償20,069元或以23,355元比照
      最大債權銀行之條件及期數之優惠方案（經本院估算後，
      第1至83期每期清償約309元、第84期清償274元）；艾星
      公司具狀陳稱願提供一次清償5,636元或以11,271元比照
      最大債權銀行之條件及期數之優惠方案（經本院估算後，
      第1至83期每期清償約149元、第84期清償139元）；遠傳
      電信則具狀陳稱：「請債務人與遠傳聯繫，遠傳將體諒債
      務人經濟壓力，另行提供更優惠的還款方式」等語；仲信
      公司則未提供任何清償方案。上開遠東銀行、和潤公司、
      滙誠第二公司、艾星公司所願提供之分期清償金額合計為
      每月7,003元（計算式：2,765元＋3,780元＋309元＋149元＝7
      ,003元），是若聲請人願與上開債權人成立個別協商，即
      可以分180期、每月清償7,003元之條件，分期清償前述⑴
      遠東銀行209,228元（本金196,733元、利息12,495元）、
      ⑵和潤公司680,417元（本金535,200元、利息145,218元）
      、⑷滙誠第二公司23,355元（本金11,069元、利息3,286元
      、專案補償金9,000元）、⑸艾星公司11,271元（本金3,00
      2元、利息1,169元、專案補償金7,100元）之債務，除可
      獲債務總額之減免外，亦無需蒙受上開債務利息、違約金
      隨時間增加之困擾；而支出上開分期清償金額7,003元後
      ，抗告人每月尚有9,614元（計算式：16,617元－7,003元＝
      9,614元），可用以清償積欠遠傳電信公司之112,839元、
      積欠仲信公司之126,926元債務，縱遠傳電信公司、仲信
      公司不願提供分期方案，然依仲信公司對抗告人取得之支
      付命令上所載債權內容「本金7,9761元，及自109年5月10
      日起至清償日止，按年息百分之20計算之利息，暨每日按
      日息萬分之五計算之違約金」，並考量新修正之民法第20
      5條已將利息之利率上限定為年息百分之16，則抗告人對
      仲信公司之債務每月新增利息約為1,063元【（79,761元×
      16%）÷12＝1,063元】，違約金則為1,213元【（79,761元×
      18.25%）÷12＝1,213元】；而抗告人與遠傳公司間未見有
      利息利率之約定，縱以民法第205條所定之年息百分之16
      計算，每月新增利息約為【（112,839元×16%）÷12＝1,505
      元】，上開新增之利息、違約金合計為每月3,781元，抗
      告人可處分金額9,614元於清償利息、違約金後，仍有餘
      額可逐步清償本金，且隨著本金金額逐漸減少，抗告人所
      需負擔之利息、違約金亦將逐漸減少；再審酌抗告人為78
      年8月生，現年32歲，距離法定退休年齡65歲尚有33年之
      職業生涯可期，依前開說明，抗告人仍有以其固定收入逐
      步清償債務之能力，自難認其有且不能清償債務或有不能
      清償之虞之情事存在。
四、綜上，本件抗告人既無不能清償債務或有不能清償之虞，則
    抗告人本件更生之聲請，於法無據，不應准許。原裁定駁回
    抗告人本件更生之聲請，於法並無不合。抗告意旨指摘原裁
    定為不當，求予廢棄，為無理由，應予駁回。
五、據上論結，本件抗告為無理由，依消費者債務清理條例第15
    條、民事訴訟法第495條之1第1項、第449條第1項、第95條
    、第78條，裁定如主文。　　　
中　　華　　民　　國　 111　　年　 　2　　月　　25　　日
            民事消債法庭  審判長  法　官　林福來
　　　　　　　　　　　　　　　　　法  官  王獻楠
　　　　　　　　　　　　　　　　　法  官  張玉萱
以上正本係照原本作成。
本裁定除以適用法規顯有錯誤為理由外，不得再抗告。如提起再
抗告，應於收受送達後10日內，向本院提出再抗告狀，並繳納再
抗告費新台幣1000元。
中　　華　　民　　國　　111 　年　　3 　　月　　1 　　日
                              書記官  鄭伊汝